【裁判字號】    97,家上易,23
【裁判日期】    971230
【裁判案由】    清償債務等
【裁判全文】
臺灣高等法院民事判決                97年度家上易字第23號
上  訴  人  丁○○
            戊○○
            乙○○
            甲○○
            庚○○
兼上列五人共同
訴訟代理人  辛○○    住桃園縣楊梅鎮○○路221巷2號
視同上訴人  壬○○    住桃園縣中壢市○○路97號
            丙○○    住桃園縣中壢市○○路○段46巷53號
被上訴人    己○○    住桃園縣中壢市○○○街73號6樓
上列當事人間清償債務等事件，上訴人丁○○、戊○○、乙○○
、甲○○、庚○○、辛○○對於中華民國97年3月7日臺灣桃園地
方法院96年度家訴字第122號第一審判決提起上訴， 經本院於97
年12月16日言詞辯論終結，判決如下：
    主  文
上訴駁回。
第二審訴訟費用由上訴人丁○○、戊○○、乙○○、甲○○、庚
○○、辛○○連帶負擔。
   事實及理由
甲、程序方面：
一、按訴訟標的，對於共同訴訟之各人，必須合一確定者，共同
    訴訟人中一人之上訴其效力及於全體，民事訴訟法第56條第
    1項第1款定有明文。查上訴人丁○○、戊○○、乙○○、甲
    ○○、庚○○、辛○○（ 以下合稱上訴人丁○○等6人）、
    壬○○、丙○○本於繼承及返還借款之法律關係，請求被上
    訴人返還對於兩造之被繼承人賴李妹之債務，其訴訟標的
    對於上訴人丁○○等6人及壬○○、 丙○○在法律上必須合
    一確定，原審為上訴人丁○○等6人及壬○○、 丙○○敗訴
    之判決， 上訴人丁○○等6人以非基於其個人關係抗辯提起
    之上訴，依上開規定，其效力及於未提起上訴之壬○○、丙
    ○○，爰併列之為上訴人。
二、上訴人壬○○、丙○○未於言詞辯論期日到場，經核並無民
    事訴訟法第三百八十六條所列各款情事，爰依被上訴人之聲
    請，由其一造辯論而為判決。
乙、實體方面：
一、上訴人丁○○等6人、壬○○、丙○○（ 以下合稱上訴人）
    起訴主張：兩造為被繼承人賴李妹（ 於民國94年6月14日
    死亡）之繼承人， 被上訴人於82年7月10日向賴李妹借款
    新臺幣（下同）1,160,000元（下稱系爭借款）， 作為被上
    訴人購屋之用，並約定92年7月9日為到期日，10年期間被上
    訴人應按月給付賴李妹利息8,000元，並簽發本票1紙。被
    上訴人一開始尚能按月給付賴李妹利息8,000元， 然不知
    何時開始， 被上訴人竟自行調降利息為按月給付2,000元，
    於92年7月9日到期時， 尚欠賴李妹1,160,000元未清償，
    上訴人自得請求被上訴人將系爭借款如數返還繼承人全體等
    情。爰依繼承、返還借款之法律關係，求為命：被上訴人應
    給付上訴人及其餘繼承人1,160,000元為公同共有。（ 原審
    為上訴人敗訴之判決，上訴人聲明不服。）並上訴聲明：(一)
    原判決廢棄。(二)被上訴人應給付上訴人及其餘繼承人1,160,
    000元為公同共有。
二、被上訴人則以：被上訴人向賴李妹借系爭借款時，約定分
    10年按月攤還10,000元，並未約定利息，賴李妹表示看被
    上訴人心意即可，被上訴人於10年借款期間遂按月償還10,0
    00元，並加給4,000元利息 ，故至92年7月9日早已清償完畢
    ，被上訴人於92年7月9日以後始改為每月給付賴李妹2,00
    0元，係給賴李妹作生活費用，與系爭借款無關等語， 資
    為抗辯。並答辯聲明：上訴駁回。
三、上訴人主張兩造為被繼承人賴李妹（ 於民國94年6月14日
    死亡）之繼承人，被上訴人於82年7 月10日向賴李妹借系
    爭借款，約定清償日為92年7月9日之事實，業據提出戶籍謄
    本、本票等件為證，且為被上訴人所不爭執，堪信為真正。
    上訴人又主張被上訴人一開始尚能按月給付賴李妹利息8,
    000元，然不知何時開始， 被上訴人竟自行調降利息為按月
    給付2,000元，於92年7月9日系爭借款到期時， 並未清償，
    依繼承、返還借款之法律關係，被上訴人應給付上訴人及其
    餘繼承人系爭借款為公同共有等語，惟為被上訴人所否認，
    並以上述情詞置辯。是以本件兩造爭執之要點在於：被上訴
    人是否已清償系爭借款？茲分述如下。
四、被上訴人是否已清償系爭借款？
  (一)經查，被上訴人已清償系爭借款之事實，業據兩造之父即上
    訴人壬○○於原審及本院證述屬實，有言詞辯論筆錄可稽（
    見原審卷第80頁、見本院卷第84頁反面），被上訴人辯稱其
    已清償系爭借款等語，應可採信。
  (二)上訴人丁○○等6人雖否認上訴人壬○○之證言， 並主張賴
    李妹本人生前告訴上訴人辛○○系爭借款是約定一次清償
    ，十年間每月收利息為8,000元，借款尚未清償云云。 惟查
    ，上訴人壬○○為兩造之父，應無偏袒被上訴人之理，且上
    訴人壬○○亦為賴李妹之繼承人之一，自無將自己之應繼
    分置之不顧，而為不利自己之證言，故其證言應可採信。雖
    上訴人辛○○陳稱賴李妹本人生前告訴其系爭借款尚未清
    償云云，惟上訴人辛○○於原審自承：我母親（即兩造之母
    賴李妹）跟我說被上訴人錢還沒有清償的事情，沒有證人
    在場等語（見原審卷第68頁），是其所稱賴李妹生前告訴
    其系爭借款尚未清償乙節，既與上訴人壬○○之證言不符，
    又無法提出其他證據佐證，所述自無可採。至於上訴人庚○
    ○陳稱：賴李妹92年底在長庚醫院開刀時，有說被上訴人
    有錢還沒有還，當時是其與上訴人辛○○在場等語（見原審
    卷第92頁），不僅與上訴人壬○○之證言不符，亦與上訴人
    辛○○所稱沒有證人在場等語不符，自亦無可採。況上訴人
    壬○○證稱：「己○○向我太太借錢的事是有跟我講一下，
    但我沒有去管這件事，後來我太太過世的時候，我看到一張
    借款憑證，我有拿給大家看，後來辛○○拿走。」等語（見
    本院卷第84頁反面）， 再參酌上訴人丁○○等6人係於賴李
    妹死亡二年後，即96年7月19日始提起本件訴訟， 足證上
    訴人丁○○等6人係因其父壬○○於賴李妹死亡後發現被
    上訴人未取回之系爭本票，始起意持票向被上訴人催討，實
    則對於系爭借款之借貸情形與清償與否並不清楚，是以上訴
    人丁○○等6人否認上訴人壬○○之證言， 主張被上訴人尚
    未清償系爭借款云云，並無可採。
  (三)上訴人丁○○等6人又主張系爭借款係約定利息為8,000元，
    並於10年後即92年7月9日始一次清償完畢，被上訴人一開始
    尚能按月給付賴李妹利息8,000元， 然不知何時開始，被
    上訴人竟自行調降利息為按月給付2,000元， 故於92年7月9
    日到期時，系爭借款尚未清償云云。惟查被上訴人所簽發之
    本票上並無利息之記載， 而以系爭借款1,160,000元計算，
    如按月給付8,000元利息，其年息高於8%， 已比票據法定利
    息6%還高，且10年間利息總額高達960,000元， 為系爭借款
    金額之83%，顯較銀行貸款條件為苛， 而以被上訴人與賴李
    妹為母女之關係而言，衡情應無約定10年之借款期間按月
    給付高額利息，而在10年屆滿時一次返還之可能，否則被上
    訴人大可向銀行借貸即可，清償條件顯然較向賴李妹借款
    有利，必然是因為賴李妹為自己母親，借款條件較優厚，
    才向賴李妹商借， 是上訴人丁○○等6人主張系爭借款約
    定利息每月8,000元，已有違一般社會常情， 且上訴人丁○
    ○等6人就此有利於己之事實，亦未舉證證明， 其空言主張
    系爭借款係約定利息為8,000元， 並於10年後即92年7月9日
    始一次清償完畢云云，自無可採信。
  (四)上訴人丁○○等6人 再主張被上訴人如果是用匯款匯入賴李
    妹帳戶，才能代表有還錢云云，惟查上訴人辛○○陳稱：
    賴李妹不識字，不會記帳等語（見原審卷第67頁）；丁○
    ○等6人復自承賴李妹的存摺確實沒有提款的記錄等語（
    見原審卷第93頁）；上訴人丁○○亦稱：被上訴人二個小孩
    都給賴李妹帶，每天都去賴李妹那裏等語（見原審卷第
    67頁），則以被上訴人與賴李妹每日見面往來頻繁之情形
    ，被上訴人每月直接將應攤還之借款10,000元加給4, 000元
    利息，以現金交付給賴李妹即可，實毋需以匯款方式將金
    錢匯入賴李妹戶頭，增加賴李妹運用金錢之困難，是被
    上訴人未以匯款方式清償系爭借款，尚無違常情。再參照證
    人即賴李妹之養女邱玉蘭（上訴人甲○○稱僅是童養媳）
    證稱：「84年間向賴李妹借錢的時候，沒有簽借據。」、
    「當初借錢的時候，有談到利息，但是被繼承人實際上沒有
    拿利息…還款只有還300,000元，沒有還利息。」等語（ 見
    原審卷第82頁）；上訴人丁○○亦稱：「我也有向父親（即
    上訴人壬○○）借錢買房子，房租都是給父母收，每個月收
    2到30,000元，收了16年後，就算抵償借款。」等語（ 見原
    審卷第68頁），益加可證賴李妹、壬○○與子女間之借貸
    方式，均未約定高額利息，且可按月分期攤還，是上訴人丁
    ○○等6 人主張被上訴人10年間按月給付賴李妹之金錢均
    為利息，實有悖於常情，自無可採。是上訴人徒以被上訴人
    未用匯款匯入賴李妹帳戶，即謂被上訴人未清償系爭借款
    云云，亦無可採。
  (五)末查被上訴人辯稱系爭借款按月攤還10,000元，已償付完畢
    等語，雖無任何證人見到被上訴人償還，亦無還款收據為憑
    。然賴李妹生前已告知兩造之父壬○○被上訴人已清償完
    畢，以被上訴人與賴李妹之母女關係，被上訴人於清償後
    未要求母親填製收據或將本票取回，亦與一般父母子女間之
    借款習慣相符，自不得單憑被上訴人無還款收據或未將本票
    取回，遽謂被上訴人未清償系爭借款。況參酌系爭借款之清
    償期為92年7月10日，距賴李妹94年6月14日死亡時，期間
    長達近2年，如果被上訴人未如期清償完畢， 賴李妹何以
    會告知兩造之父壬○○被上訴人已清償完畢？何以未請上訴
    人丁○○等6人對於被上訴人催討？ 故被上訴人抗辯已清償
    完畢等語，應可採信。
五、綜上所述， 上訴人丁○○等6人主張被上訴人尚未清償系爭
    借款云云，並無可採，從而上訴人依繼承及消費借貸之法律
    關係請求被上訴人給付上訴人及其餘繼承人 1,160,000元為
    公同共有，為無理由，應予駁回。原審為上訴人敗訴之判決
    ，並無違誤。上訴意旨指摘原判決不當，求予廢棄改判，為
    無理由，應予駁回。
六、末按民事訴訟法第56條之1第5項規定，訴訟標的對於數人必
    須合一確定而應共同起訴，而無正當理由拒絕追加為原告，
    而經法院列為原告者，如訴訟費用應由原告負擔者，法院得
    酌量情形，命僅由原起訴之原告負擔，此在原告起訴受敗訴
    判決後再提起上訴之情形亦同， 因上訴人丁○○等6人於原
    審受敗訴判決後再提起上訴，丙○○、壬○○因本件訴訟標
    的對其須合一確定而視同上訴，依上開說明，訴訟費用僅由
    上訴人丁○○等6人負擔，附此敘明。 又本件事證已臻明確
    ，兩造其餘之攻擊防禦方法及所提之證據，經審酌後認均無
    礙判決之結果，爰不予一一論述。
七、據上論結，本件上訴為無理由，爰判決如主文。
中    華    民    國    97    年    12    月    30    日
                    民事第十庭
                        審判長法  官  黃豐澤
                              法  官  林麗玲
                              法  官  蕭艿菁
正本係照原本作成。
不得上訴。
中    華    民    國    97    年    12    月    30    日
                              書記官  王秀雲


司法院資訊處製作；財團法人民間司法改革基金會備份。
